臺灣臺中地方法院刑事判決　　　　　　　95年度易字第3573號
公　訴　人　臺灣臺中地方法院檢察署檢察官
被　　　告　乙○○
上列被告因恐嚇取財案件，經檢察官提起公訴（九十五年度偵字
第一四二一二、二五三四九號），本院判決如下：
    主  文
乙○○幫助連續意圖為自己不法之所有，以恐嚇使人將本人之物
交付，處有期徒刑肆月，如易科罰金，以銀元佰元即新臺幣玖
佰元折算壹日。
    事  實
一、乙○○可預見一般人取得他人金融帳戶使用常與財產犯罪密
    切相關，且取得他人存摺之目的在於掩飾犯罪所得之財物或
    財產上利益不易遭人追查，又對於提供帳戶雖無引發他人萌
    生犯罪之確信，但仍以縱若有人持以犯罪，亦無違反其本意
    之幫助犯意，於民國九十五年一月十三日前之某日（正確日
    期乙○○已不復記憶），在臺中市○○路上「品記茶坊」店
    內，將其所有之合作金庫商業銀行精武分行帳戶（帳號：0
    000000000000號）及太平宜欣郵局帳戶（帳號
    ：00000000000000號）之存摺、提款卡、密
    碼、印章等物，提供予姓名年籍不詳之成年人，以此方法幫
    助他人從事犯罪。未幾，上開帳戶、提款卡、密碼、印章等
    物，便由姓名年籍均不詳之成年人等（下稱不詳人等）使用
    ，而該不詳人等竟基於意圖為自己不法所有之概括犯意聯絡
    ，連續為下列行為：
  (一)於九十五年一月十三日上午十一時許，推由其中一人撥打電
    話向丁○○恐嚇稱：丁○○之子向地下錢莊借錢，現在他們
    手上云云，致丁○○心生懼，於同日中午十二時許，至彰化
    鹿港郵局，依該人指示匯款新臺幣（下同）四十萬元至乙○○上開太平宜欣郵局帳戶內，旋遭不詳人等提領一空。嗣因
    丁○○家人發覺有異而報警處理。
  (二)於九十五一月十六日下午二時五十三分許，推由其中一人撥
    打電話向丙○○恐嚇稱：丙○○之子遭其綁架，需匯款八萬
    元才能釋放云云，並提供甲○○（業經本院判處有期徒刑四
    月，如易科罰金，以銀元三百元折算一日，現正上訴中）上
    海商業儲蓄銀行中港分行帳戶（帳號：000000000
    0000號）號碼，及乙○○所有之上開合作金庫銀行精武
    分行帳戶號碼予丙○○匯款，致丙○○心生畏懼，向警方報
    案，經警方查證丙○○之子尚在學校，故由警方帶同丙○○
    各匯款一元至上揭甲○○所有之上海商業儲蓄銀行中港分行
    帳戶及乙○○合作金庫商業銀行精武分行帳戶內，使之成為
    警示帳戶，並凍結帳戶內金額，致使該不詳人等無法領出，
    而未得逞。嗣經警方依乙○○所有之前開太平宜欣郵局及合
    作金庫銀行精武分行帳戶號碼循線查知上情。
二、案經臺中縣警察局霧峰分局及臺中市警察局第三分局報請臺
    灣臺中地方法院檢察署檢察官偵查起訴。
    理  由
一、上揭事實，業據被告乙○○於本院審理時坦承不諱，核與被
    害人丁○○、丙○○於警詢時指述遭不詳人等恐嚇情節相符
    ，並有郵政國內匯款執據影本一紙、第一銀行自動櫃員機交
    易明細表影本二紙、中華郵政股份有限公司臺中郵局九十五
    年十月十一日中管字第○九五二一○四七七○號函附之被告
    所有前揭郵局帳戶開戶資料、客戶歷史交易清單各一份，合
    作金庫商業銀行精武分行九十五年七月十七日合金精武存字
    第○九五○○○三九七三號函附之客戶全部資料查詢單影本
    一紙、被告所有前揭合作金庫精武分行帳戶開戶資料、交易
    明細表在卷可稽，足見被告自白與事實相符；況按刑法上之
    故意，可分為直接故意與不確定故意（間接故意），所謂「
    不確定故意」，係指行為人對於構成犯罪之事實，預見其發
    生而其發生並不違背其本意者，刑法第十三條第二項定有明
    文，又衡諸常情，一般國人向金融機構開設帳戶，並無任何
    法令限制，若係正當用途，大可光明正大，自行申請供己使
    用，何必向他人收集？再者，銀行帳戶之用途係用以存款，
    而存摺、金融卡、密碼、印章等均係個人重要之物件，並具
    有一定金融交易目的及識別意義，且與辦理貸款無關，一旦
    有人使用他人帳戶及上開物品供做不明使用，依一般認知，
    必是隱身幕後之使用人欲利用人頭帳戶掩飾其犯罪所得財物
    或財產上利益免於遭人追查，自極易於令人有與不法犯罪目
    的相關之合理懷疑，是被告對於他人利用上開存摺、金融卡
    、密碼、印章作為犯恐嚇取財罪之出入帳戶等情，能預見其
    發生且其發生不違背其本意，其有幫助該不詳之人利用上開
    帳戶犯恐嚇取財罪之不確定故意，允無疑義，本案事證明確
    ，被告犯行洵堪認定，應依法論科。
三、被告基於幫助恐嚇取財之不確定故意，提供前開太平宜欣郵
    局及合作金庫銀行精武分行帳戶存摺、提款卡、密碼、印章
    等物予不詳人等作為匯款專戶，幫助不詳人等恐嚇被害人丁○○、丙○○款項之行為，核其所為，係犯刑法第三十條第
    一項、第三百四十六條第一項之幫助恐嚇取財罪。前揭不詳
    人等就恐嚇取財犯行，有犯意聯絡及行為分擔，為共同正犯
    ，惟幫助犯係從犯，從屬正犯而成立，刑法上既無「共同幫
    助」之情，當亦無「幫助共同」之可言（司法院廳刑一字
    第一一○四號函亦同此見解），是本案被告幫助他人犯共同
    恐嚇取財罪，為從犯，爰依刑法第三十條第二項規定減輕其
    刑（刑法第三十條幫助犯之規定，於九十四年二月二日修正
    公布，於九十五年年七月一日施行，修正後刑法第三十條規
    定：「幫助他人實行犯罪行為者，為幫助犯。雖他人不知幫
    助之情者，亦同。幫助犯之處罰，得按正犯之刑減輕之。」
    ，對照修正前刑法第三十條規定：「幫助他人犯罪者，為從
    犯。雖他人不知幫助之情者，亦同。從犯之處罰，得按正犯
    之刑減輕之。」，係為釐清共犯獨立性與從屬性之爭，而修
    正文字採共犯從屬說之「限制從屬形式」，然不論依修正前
    、後之刑法第三十條，對本案而言，被告均構成幫助犯，故
    並無有利或不利之情形，自不生新舊法比較之問題，爰依最
    高法院九十五年十一月七日第二十一次刑事庭會議決議，直
    接適用裁判時法）。又按連續幫助與幫助連續為不同之犯罪
    態樣，如基於概括犯意，多次幫助他人犯罪，為連續幫助，
    該幫助者有多次犯罪行為；如以一幫助行為，幫助他人連續
    犯罪，則為幫助連續，就幫助犯而言，僅有一次犯罪行為（
    最高法院八十七年度臺上字第三八六五號判決意旨參照），
    而本件恐嚇取財之正犯即前述不詳人等先後向被害人丁○○
    、丙○○恐嚇財物，分別既遂及未遂，其時間緊接，手法相
    似，顯係基於概括之犯意反覆為之，為連續犯，故渠等所為
    應從一重論以修正前刑法第五十六條、第三百四十六條第一
    項之連續恐嚇取財罪（刑法第五十六條連續犯之規定，業於
    九十四年二月二日修正公布刪除，並於九十五年七月一日施
    行，因行為後新法業已刪除連續犯之規定，此刪除雖非犯罪
    構成要件之變更，但顯已影響行為人刑罰之法律效果，自屬
    法律有變更。依行為時之舊法，不詳人等數犯罪行為僅以一
    罪論，而依裁判時之新法，不詳人等犯罪行為即須分論併罰
    ，比較新、舊法結果，修正後法律並未有利於不詳人等，故
    依新修正刑法第二條第一項規定，仍應適用較有利於行為人
    之法律即舊法論以連續犯）；惟依前所述，本件被告係一次
    出賣上開太平宜欣郵局及合作金庫銀行精武分行帳戶存摺、
    提款卡、密碼、印章等物之行為，是其僅有一次之幫助行為
    ，所為應成立上開罪名之幫助犯，即幫助連續恐嚇取財罪。
    爰審酌被告因一時未予深慮致犯此罪行，惟其所為嚴重擾亂
    金融交易秩序及阻礙國家偵查追緝之行使，暨其智識、犯罪
    目的、手段、造成之危害，犯後坦承犯行，態度尚可等一切
    情狀，量處如主文所示之刑，並諭知易科罰金之折算標準，
    以示懲儆。
四、九十五年七月一日修正公布施行之刑法第四十一條第一項前
    段規定：「犯最重本刑為五年以下有期徒刑以下之刑之罪，
    而受六個月以下有期徒刑或拘役之宣告者，得以新臺幣一千
    元、二千元或三千元折算一日，易科罰金。」惟被告行為時
    之刑法第四十一條第一項前段規定：「犯最重本刑為五年以
    下有期徒刑以下之刑之罪，而受六個月以下有期徒刑或拘役
    之宣告，因身體、教育、職業、家庭之關係或其他正當事由
    ，執行顯有困難者，得以一元以上三元以下折算一日，易科
    罰金。」又依修正前罰金罰鍰提高標準條例第二條前段（現
    已刪除）規定，就其原定數額提高為一百倍折算一日，則被
    告行為時之易科罰金折算標準，應以銀元三百元折算一日，
    經折算為新臺幣後，應以新臺幣九百元折算為一日。比較修
    正前後之易科罰金折算標準，修正後法律並未有利於被告，
    故應依現行刑法第二條第一項前段規定，適用修正前刑法第
    四十一條第一項前段規定，定其折算標準。
五、刑法第三百四十六條第一項恐嚇取財罪規定其法定刑得科或
    併科銀元一千元以下罰金，然被告行為後，於九十五年六月
    十四日增訂刑法施行法第一條之一，並規定：「中華民國九
    十四年一月七日刑法修正施行後，刑法分則編所定罰金之貨
    幣單位為新臺幣。九十四年一月七日刑法修正時，刑法分則
    編未修正之條文定有罰金者，自九十四年一月七日刑法修正
    施行後，就其所定數額提高為三十倍。但七十二年六月二十
    六日至九十四年一月七日新增或修正之條文，就其所定數額
    提高為三倍。」（註：刑法修正公布日期應為九十四年二月
    二日，施行日期為九十五年七月一日，前揭條文日期似有錯
    誤，但不影響本案之判斷），且九十四年二月二日施行公布
    九十五年七月一日施行之刑法第三十三條第五款修正為：「
    主刑之種類如下：五、罰金：新臺幣一千元以上，以百元計
    算之」，是依修正後之法律，刑法第三百四十六條第一項恐
    嚇取財罪所得科處之罰金刑最高為新臺幣三萬元、最低為新
    臺幣一千元；而被告行為時適用之罰金罰鍰提高標準條例第
    一條前段規定：「依法律應處罰金、罰鍰者，就其原定數額
    得提高為二倍至十倍。但法律已依一定比率規定罰金或罰鍰
    之數額或倍數者，依其規定。」、現行法規所定貨幣單位折
    算新臺幣條例第二條規定：「現行法規所定金額之貨幣單位
    為圓、銀元或元者，以新臺幣之三倍折算之。」，及修正前
    刑法第三十三條第五款規定: 「主刑之種類如下：五、罰金
    ：一元以上。」是依行為時之法律，刑法第三百四十六條第
    一項恐嚇取財罪所得科處之罰金刑最高為新臺幣三萬元、最
    低為新臺幣三元。因此，比較上述修正前、後之刑罰法律，
    自以被告行為時之舊法即依修正前刑法第三十三條第五款，
    並配合罰金罰鍰提高標準條例第一條前段為法條適用之依據
    ，併予敘明。
據上論斷，應依刑事訴訟法第二百九十九條第一項前段，刑法第
二條第一項前段、第三十條第一項、第二項、第三百四十六條第
一項、（修正前）第四十一條第一項前段、（修正前）第三十三
條第五款，罰金罰鍰提高標準條例第一條前段、（修正前）第二
條，判決如主文。
中　　華　　民　　國　　96　　年　　5 　　月　　31　　日
                  刑事第十三庭  法  官  黃裕仁
上正本證明與原本無異。
如不服本判決，應於送達後十日內向本院提出上訴狀（須附繕本
），上訴於臺灣高等法院臺中分院。
                                書記官  王嘉仁
中　　華　　民　　國　　96　　年　　5 　　月　　31　　日
附錄論罪科刑法條
刑法第三十條
幫助他人犯罪者，為從犯。雖他人不知幫助之情者，亦同。
從犯之處罰，得按正犯之刑減輕之。
刑法第三百四十六條：
意圖為自己或第三人不法之所有，以恐嚇使人將本人或第三人之
物交付者，處六月以上五年以下有期徒刑，得併科一千元以下罰
金。
以前項方法得財產上不法之利益，或使第三人得之者，亦同。
前二項之未遂犯罰之。
